最高法院刑事判決　　　　　　九十四年度台上字第六八五一號
　　上　訴　人　甲○○
　　　　　　　　　　　　100.
　　　　　　　　　　　　（另案在台灣台中監獄執行中）
上列上訴人因殺人案件，不服台灣高等法院台中分院中華民國九
十四年八月十七日第二審更審判決（九十四年度上重更(二)字第一
號，起訴案號：台灣台中地方法院檢察署九十一年度偵字第二四
五四九號，九十二年度偵字第二０八八號），提起上訴，本院判
決如下：
    主  文
上訴駁回。
    理  由
按刑事訴訟法第三百七十七條規定，上訴於第三審法院，非以判
決違背法令為理由，不得為之。是提起第三審上訴，應以原判決
違背法令為理由，係屬法定要件。如果上訴理由狀並未依據卷內
訴訟資料，具體指摘原判決不適用何種法則或如何適用不當，或
所指摘原判決違法情事，顯與法律規定得為第三審上訴理由之違
法情形，不相適合時，均應認其上訴為違背法律上之程式，予以
駁回。本件上訴人甲○○上訴意旨略稱：(一)蕭中文之自白書，於
上訴人而言，為審判外之書面陳述，原判決未說明上開證據何以
符合刑事訴訟法第一百五十九條第一項所定傳聞證據之例外情形
，而具有證據能力，遽為論罪之依據，自有理由不備之違誤。(二)
原審於民國94年8月3日更新審理程序時，未將作為證據資料之內
政部警政署刑事警察局之槍、彈、鑑定書、法務部調查局法醫研
究所94年4月6日法醫理字第0940001047號函，提示上訴人以辯解
之機會，其所踐行之程序，具有瑕疵，上開證據，自不得採為論
罪之依據。(三)殺人罪之成立，須於實施加害行為時，有使人喪失
生命之故意，始足當之，此項主觀犯意之認定應憑證據認定之。
查原判決係以上訴人與被害人陳鴻俊因賭博糾紛，心有不滿而持
槍加以射殺。但賭博糾紛，非必引發殺人之動機，此觀蕭中文第
一發子彈係對空鳴槍，第二槍非平舉射擊，而係槍口由下朝上射
擊，該子彈之射入口與射出水平落差達四公分，是被害人係在與
蕭中文奪槍之過程中，由蕭中文所意外射出，益證蕭中文無殺人
之犯意。且上訴人與被害人並不相識，亦無仇恨，尤無因財而殺
人之理。況上訴人係持槍對被害人之腿部而非朝要害部位射擊，
非在殺人，原判決認定上訴人殺人罪責，有認定事實與證據資料
不相符合之違誤云云。查原判決認定上訴人（綽號阿忠或小忠）
於88年間曾因犯偽造文書案件，經台灣台中地方法院判處有期徒
刑8月確定，於90年9月8 日執行完畢。又於90年間及91年間，分
別犯重利罪及侵占罪，經同法院先後判處有期徒刑5 月及有期徒
刑6月確定，並定應執行刑為有期徒刑10月，於91年9月24日易科
罰金執行完畢；其於91年4 月間某日，在台中市○○○路與軍功
路口附近，收受友人賴明興（綽號老婆興，於91年7 月16日死亡
）所交付具殺傷力之制式手槍及制式子彈（詳如原判決附表編號
一至六號所示），將之藏於台中市○○○○道附近之某土地公廟
內（其寄藏槍彈部分業經原審判刑確定）。嗣蕭中文（綽號大頭
文，業經原審判刑確定）於91年11月3日凌晨5時許，邀同上訴人
至台中市○○路371號3樓（起訴書誤載為同路356號3樓）賭博，
由牌技較佳之上訴人下場與被害人陳鴻俊（綽號阿俊）等人賭博
。其間上訴人與蕭中文認其中一次比牌結果，應係上訴人贏賭，
且賭金高達新台幣十餘萬元，被害人不認帳，反在場內咆哮，蕭
中文心生不滿，先行下樓，上訴人亦隨後離去，其二人因而懷恨
在心，萌生共同殺人之犯意，由上訴人駕駛自用小客車搭載蕭中
文同至前開藏槍處，取出藏置之全部槍、彈，並將其中裝有制式
子彈五顆之捷克ＣＺ廠七五型制式半自動手槍一支（即如原判決
附表編號二號所示之手槍）交予蕭中文，兩人於同日早上約6 時
許，搭原車返回賭場對面之路邊，見陳鴻俊與紀宏杰、潘榮福、
蔡禮丞及綽號叫「阿龍」之鄭景隆等人已在該賭場樓下，乃分持
原判決附表編號一號、二號所示手槍，由蕭中文先行下車，對空
擊發一槍，陳鴻俊情急，不顧危險，衝向蕭中文欲奪槍枝，蕭中
文閃躲，陳鴻俊衝過頭，蕭中文即自陳鴻俊斜左側後面（即以陳
鴻俊背朝健行路中線而言，蕭中文位在陳鴻俊左手側後面），朝
陳鴻俊之頭部射擊一槍，擊中陳鴻俊頭部之左後頸部位，彈頭經
左後頸部軟組織，穿通右後顱窩底部（大枕孔旁）進入顱腔，於
右側顳骨岩部向右方形成掠過性槍創，彈頭穿通右顱骨逸出顱骨
，彈頭再穿過右耳垂處逸出身體，陳鴻俊中槍倒地後，上訴人亦
朝陳鴻俊腿部射擊一槍，但未射中。蕭中文即將所持之槍、彈交
還上訴人，搭乘計程車逃離；上訴人並回至其自用小客車內拿取
其餘之槍、彈後，亦搭乘計程車逃離現場。被害人經人送醫急救
，於91年11月11日上午4 時許，因頭部貫穿性槍傷而不治死亡。
同日上午警方查悉蕭中文涉案，展開查緝，蕭中文乃透過友人涂
明國向上訴人取得上開二支行兇用之手槍及射餘之子彈，並寫好
自白書，於同年11月7 日凌晨經由他人以電話向台中市警察局第
二分局刑事組告知作案槍、彈藏放於台中市○○路與安順二街口
附近香蕉園，並稱欲出面投案，經警按址查獲上開手槍二支（管
制編號分別為0000000000號及0000000000號）及射餘之子彈七顆
，蕭中文終未出面投案。嗣經台中市警察局偵查人員循線於同年
12月18日14時30分許，在台中市港尾里清武巷32之1 號逮捕蕭中
文，復於92年1月13日22時30分許，在南投縣埔里鎮○○路○段29
8號前逮捕上訴人，再由上訴人帶同警員至台中市○○○○街311
號4樓之2，查扣如原判決附表編號三至四號所示之轉輪手槍各一
支及編號六號所示之子彈六顆等情，係依憑上訴人供承：其確與
蕭中文合資至賭場與被害人賭博，認其中一次比牌結果，應為贏
賭，被害人非但不認帳，反在場咆哮，其等兩人乃離開現場，同
至其先前藏槍處取回槍枝，分持槍彈回至現場，蕭中文先行下車
，走到健行路中線，對空擊發一槍，被害人見狀，即撲向蕭中文
，蕭轉身未被撲到，蕭中文轉頭在被害人左側朝被害人頭部開一
槍，陳鴻俊倒地，其亦持槍朝被害人膝蓋開一槍未中等情不諱，
並據證人紀宏杰、潘榮福證稱：案發當日早上6 時許被害人與案
外人紀宏杰、潘榮福、鄭景隆等人自賭場下樓，被害人與鄭景隆
行走在前，正穿越健行路朝對面之健行路356 號方向前進，紀宏
杰與潘榮福二人只走至靠近賭場處之道路上，突聽到槍聲，即發
現被害人倒臥在馬路上等語相符；並有上訴人至現場模擬時所繪
製之現場位置圖，及案發當日繪製之現場圖，顯示現場有二顆彈
殼掉落在血跡之左後方，另一顆則掉落在血跡右後方；現場照片
十張、蕭中文所書寫之自白書、扣案之槍、彈、內政部警政署刑
事警察局鑑定書認扣案之槍、彈均具殺傷力等證據，資以證明上
訴人有共同殺人之事實，因而撤銷第一審關於上訴人共同殺人部
分之科刑判決，改判論處上訴人共同殺人罪刑（累犯），已敘明
其所憑之證據及認定之理由，並以上訴人所辯：其僅持槍朝被害
人之腿部發射一槍，無殺人之犯意；蕭中文射中被害人係兩人搶
槍時意外所射出云云，如何不足採信，於理由中詳加說明與指駁
，從形式上觀察，並無違背法令之情形存在。次按原判決以內政
部警政署刑事警察局之槍、彈鑑定書，認定上訴人所持之槍枝具
有殺傷力，並據為論罪之部分證據；原審於94年8月3日之審判期
日，雖未將上開文書向上訴人提示或告以要旨，其所踐行之訴訟
程序，固有未合；但制式手槍具有殺傷力，為眾所週知；上訴人
等於案發時持上開制式槍、彈射殺被害人，致被害人因之傷重身
亡，具見該等槍枝具有殺傷力；況原審於前審審判期日，均曾提
示上開文書，予上訴人以充分辯解之機會，上訴人亦點頭示意，
認該鑑定書所指扣案之槍枝為有殺傷力之內容為正確（詳原審上
訴卷第二四０頁），是上開程序雖有瑕疵；但於判決之結果不生
影響，依刑事訴訟法第三百八十條之規定，自不得指為違法。而
蕭中文之自白書為真正，非但為蕭中文所自承，自白書上並有蕭
中文之指印，上開文書證據且於審理中予以提示，令上訴人以辯
解之機會，自足為論罪之依據。又本件緣於上訴人、蕭中文兩人
與被害人因賭博糾紛，懷恨在心，而分持槍枝向被害人射擊，上
訴人朝被害人之腿部射擊，雖未射中；但蕭中文則射中被害人之
頭部左後頸部，彈頭穿通右後顱窩進入顱腔，再穿過右耳垂處逸
出，致被害人死亡；按持槍朝他人射擊，足置人於死，為上訴人
所預見，仍持槍向他人射擊，自有殺人之犯意至明。上訴人與蕭
中文分持槍枝朝被害人射擊，致被害人死亡，彼此之間，有犯意
之聯絡、行為之分擔，自為共同正犯而共同負擔殺人之罪責，要
難以上訴人未射中被害人而卸免殺人罪責，已據原判決敘述明確
，原判決核無所指違背法令之情形存在。又殺人之動機，不一而
足，為情、為利，甚至因細故而殺人者所在多有，是上訴人所指
無因財產之小法益而殺人之動機云云，即非可採。上訴意旨徒就
原審採證認事職權之適法行使，及原判決已說明之事項，任意指
摘，核與法律規定得為第三審上訴理由之違法情形，不相適合。
其上訴為違背法律上之程式，應予駁回。
據上論結，應依刑事訴訟法第三百九十五條前段，判決如主文。
中　　華　　民　　國　九十四　年　 十二 　月　　八　　日
                      最高法院刑事第六庭
                          審判長法官  莊　登　照
                                法官  洪　明　輝
                                法官  黃　一　鑫
                                法官  魏　新　和
                                法官  林　秀　夫
      本件正本證明與原本無異
                                      書  記  官
中　　華　　民　　國　九十四　年   十二 　月   十四　 日
                                                      Ｌ
